【裁判字號】    94,上更(二),391
【裁判日期】    990831
【裁判案由】    貪污治罪條例等
【裁判全文】
臺灣高等法院刑事判決             94年度上更(二)字第391號
上  訴  人  臺灣臺北地方法院檢察署檢察官
被      告  丙○○
選任辯護人  楊明廣律師
            黃宗哲律師
被      告  甲○○
選任辯護人  顏宏斌律師
上列上訴人因被告等違反貪污治罪條例等案件，不服臺灣臺北地
方法院84年度訴字第405號，中華民國90年10月9日第一審判決（
起訴案號：臺灣臺北地方法院檢察署83年度偵字第18956、19133
、19660、19661、19662、19663、19664、19665、19857、19878
、19992、19993、26018、26020號），提起上訴，經判決後，由
最高法院第二次發回更審，本院判決如下：
    主  文
原判決關於丙○○及甲○○部分均撤銷。
丙○○、甲○○連續依據法令從事公務之人員，對於主管之事務
，直接圖利，各處有期徒刑年，均褫奪公權貳年。
    事  實
一、丙○○自民國78年起擔任彰化水利會灌溉股工程員，甲○○
    則自80年2月至82年12月間擔任屏東水利會管理師兼管理組
    灌溉股股長，均係依據法令從事經辦公用工程之公務人員，
    其等分別對彰化水利會、屏東水利會於工程招標前之工程預
    算書及單價分析表，有編列製作之權限，而為其等主管事務
    ，應依「各機關委託技術顧問機構承辦技術服務處理要點」
    規定辦理，並不得委請廠商代擬預算書、分析表，且依當時
    有效之「機關營繕工程及購置定製變賣財物稽察條例」規定
    ，就機關營繕工程及購置、定製財物之招標底價，於開標及
    比價前應嚴守祕密不得洩漏。丙○○、甲○○竟均違背法令
    ，利用其等所屬水利單位分別施作如附表編號一、二及三、
    四所示之工程，而負責該等工程招標前編製工程預算書及單
    價分析表之權限，先後均基於圖乙○○不法利益之概括犯意
    ，均明知乙○○經營之得昱有限公司（下稱得昱公司）係從
    事販賣水文儀器及承攬水利工程為主要業務，竟委由乙○○
    所經營並有意參與投標之得昱公司代為製作各該工程之預算
    書明細表及單價分析表等資料，丙○○、甲○○嗣依據得昱
    公司所編製之工程預算書明細表、單價分析表等資料，除將
    其中之工程項目及金額僅稍作修改外，逕即陳報上級，而由
    各水利會會長作象徵性刪減以訂定工程底價並陳報水利局核
    定後，即憑以發包招標。丙○○並基於故意洩露國防以外應
    祕密消息之犯意，將稍加修改後之附表編號四之工程預算書
    傳真予得昱公司，而洩漏職務上應保守之國防以外應秘密之
    消息。丙○○及甲○○並因而使得昱公司得以事先知悉各該
    工程之大致底價，致得昱公司參與投標時，以較接近底價之
    金額得標承作該等工程，使得昱公司得以取得承作該等工程
    利潤合計新台幣（下同）32萬0840元之不法利益（分別為丙○○圖利14萬9310元、甲○○圖利17萬4530元）。
二、案經法務部調查局北部地區機動組（下稱調查局）移送臺灣
    臺北地方法院檢察署檢察官偵查起訴（丙○○及甲○○對上
    揭事實在於偵查中均自白犯罪）。
    理  由
甲、程序方面：
一、查本案原審法院於90年10月9日判決後，原審法院書記官即
    於同年11月13日將判決書交由該院法警室以便送達予承辦檢
    察官，而經法警黃永華並即於當日將判決書送達檢察官辦公
    室，經檢察官俞秀端於90年11月14日收受判決書，業據證人
    黃永華於本院準備程序到庭證述在卷（本院上更(一)卷93年8
    月19日準備程序筆錄），並有臺灣臺北地方法院法警室送達
    檢察官裁判書類登記簿影本乙份在卷可憑。是本案承辦檢察
    官顯無故延收受判決書之情事，嗣檢察官於法定上訴期間之
    同年11月23日提起上訴，自屬合法。被告丙○○之辯護人曾
    質疑檢察官有故不收受判決書，而以本案檢察官上訴非無逾
    期之虞，核非事實，合先敘明。
二、同案被告乙○○於調查局供述有證據能力：
  (一)同案被告乙○○（業經本院以90年度上訴字第4067號判決無
    罪確定）於調查局之供述，被告2人固主張其係受不當訊問
    所致，並非實情，供述非出於本意，而無證據能力云云。經
    查，同案被告乙○○於本院審理時固證稱：在調查局的筆錄
    係伊親自簽名，簽名前伊都有看過筆錄內容，但伊有說筆錄
    不是伊的意思，調查員強要伊簽名，他說不簽伊跟伊太太都
    不能回去，伊就簽了，除此之外，並沒有對伊說要怎麼樣云
    云。惟同案被告乙○○之前於原審卻僅稱：調查局筆錄有問
    題，第1、2次伊以為問題不大不用請律師，後來有好幾次律
    師也沒來，只有9月1日律師到場。第1天的筆錄問到非常晚
    ，後面的筆錄，伊是不得已來呼應前面的筆錄云云（原審卷
    (六)第156、157頁），並未具體說明調查員究係以何不正當方
    式要求其自白，亦未說明強行要求其簽名之調查員係何人，
    是否即係製作筆錄者，或係其他人員，本院不僅無從據以傳
    訊相關承辦人員查證，且乙○○於每回經調查員借訊後，均
    由檢察官進行複訊，此有偵訊筆錄在卷足憑。而乙○○均未
    曾向進行複訊之檢察官提及其在調查局有遭不當訊問之情節
    （偵卷編號一卷第329、353、495、515頁）。且依卷附被告
    丙○○辯護人所呈由乙○○辯護人所提供調查局筆錄之「重
    新繕打電子稿」內容所示（本院上更(二)卷(一)79至112頁），
    乙○○於83年8月30日在調查局詢問時即已委任蕭土木律師
    陪同在場（本院上更(二)卷(一)第86頁），乙○○於83年8月31
    日詢問時，蕭土木律師雖尚未到場，其經調查員徵詢陳述意
    願後，仍願意於律師未到前先行回答，並表示其在83年8月3
    0日之供述係屬實在（本院上更(二)卷(一)第90頁），於83年8月
    31日詢問時亦稱：伊已委請蕭土木律師為辯護人，雖蕭律師
    經貴局人員通知至今仍未到場（本院上更(二)卷(一)第92頁）、
    同日再次詢問並稱：伊已選任蕭土木律師，其目前不到場陪
    同（本院上更(二)卷(一)第93頁）、83年9月1日詢問時則稱：伊
    已選任蕭土木律師，其已到場陪同等語（本院上更(二)卷(一)第
    100頁），顯見調查局自乙○○委任蕭土木為其辯護人後，
    每次對乙○○詢問時皆有通知其辯護人到場，然蕭律師並未
    每次均到場，而乙○○於其辯護人未到場時，仍願意接受詢
    問，足認調查員並未對乙○○以不正當之方式詢問。另經原
    審法院向調查局索取訊問錄影帶等資料，經該局雖於90年4
    月25日以（90）電廉字第1057號函覆：「因逾時已久，未予
    留存」（原審卷(八)第84頁），惟參酌刑事訴訟法第100條之1
    於87年1月21日修正公布前，並無強制錄音、錄影之規定。
    復按刑事訴訟之目的固重在發見實體真實，其手段則應合法
    正當，以保障人權，依刑事訴訟法第229條至第231條之規定
    ，司法警察（官）有調查犯罪嫌疑人犯罪情形及蒐集證據之
    職權，得詢問犯罪嫌疑人，依87年1月21日修正公布後之現
    行同法第100條之2準用同法第100條之1第1項之規定，司法
    警察（官）詢問犯罪嫌疑人，除有急迫情況且經記明筆錄者
    外，應全程連續錄音，必要時，並應全程連續錄影，然考其
    立法目的，在於建立詢問筆錄之公信力，並擔保詢問程序之
    合法正當，亦即在於擔保犯罪嫌疑人對於詢問之陳述係出於
    自由意思及筆錄所載內容與其陳述相符，故司法警察（官）
    詢問犯罪嫌疑人如違背上開規定，其所取得之供述筆錄，究
    竟有無證據能力，原應審酌司法警察（官）違背該法定程序
    之主觀意圖、客觀情節、侵害犯罪嫌疑人權益之輕重、對犯
    罪嫌疑人在訴訟上防禦不利益之程度，及該犯罪所生之危害
    ，暨禁止使用該證據對於抑制違法蒐證之效果，及司法警察
    （官）如依法定程序有無發現該證據之必然性等情形，本於
    人權保障與社會安全之均衡維護精神，依比例原則，具體認
    定之。本件同案被告乙○○於調查局詢問時縱未經全程連續
    錄音或錄影，致詢問程序不無瑕疵，仍難謂其於調查局自白
    之筆錄完全無證據能力（參照最高法院88年度台上字第5762
    號判決）。是縱本案調查局乙○○進行訊問時之錄音帶等資
    料未被留存，亦難即謂其在調查局詢問時所為之陳述不具證
    據能力，且並查無證據足以證明乙○○於調查局詢問時所為
    之陳述係非出於己意，則本件同案被告乙○○於調查局所為
    之供述應係基於自由意識而為，而依刑事訴訟法第156條第1
    、2項規定，其於調查局之自白，固不得據為有罪判決之唯
    一證據，仍應有其他補強證據足資證明確與事實相符，始得
    採為被告等犯罪之證據，合先敘明。
  (二)按92年9月1日前仍有效施行之刑事訴訟法，本於職權主義之
    效能，是凡得為證據之資料，均具有論理之證據能力，是以
    法律上對於證據之種類並未設有若何限制，被害人、未經具
    結之證人或同案被告等陳述均得採為證據資料，至其證明力
    如何，則由事實審法院自由判斷（最高法院95年度台上字第
    6629號、97年台上字第1755號判決意旨可參）。本案係於84
    年2月13日起訴繫屬於原審法院，有原審法院送審收案戳記
    足憑（原審卷(一)第1頁）。同案被告乙○○於調查局之陳述
    ，係於92年9月1日刑事訴訟法修正前依法定程序製作，並經
    原審及本院前審多次提示調查、辯論，依刑事訴訟法第7條
    之3規定及前開說明，本有論理之證據能力。且同案被告乙○○於業以證人身分於本院經被告2人、辯護人詰問在卷，
    應認均已保障被告2人於訴訟上之程序權（最高法院95年度
    台上字第6675號、第6673號、96年度台上字第3527號判決要
    旨可參）。本案審酌同案被告乙○○於調查局筆錄作成之情
    況，係出於自由意志，並無證明力顯然過低之情形，認有證
    據能力。況同案被告乙○○於接受調查局詢問時，調查局都
    有通知辯護人到場，乙○○於調查局陳述就被告2人確有要
    求得昱公司依水利會要求之格式及方法代為編製工程預算書
    、單價分析表，再經水利會承辦單位送請內部審核，水利會
    大都以得昱公司代為編製之工程預算書稿上價格，作為訂定
    底價之依據，得昱公司則依據原先製作工程預算書稿之價格
    ，再酌減1至5萬元做為投標價格，丙○○並傳真編號四之工
    程預算書給得昱公司，做為得昱公司製作投標價格之依據等
    節，均描述詳細具體，且歷次陳述均屬一致，並經檢察官於
    同日複訊亦表示陳述實在，相較其於本院更(二)審時改稱被告
    2人未委託伊作工程預算書，僅有詢價及報價，伊僅有將伊
    寫的報價總表、分表傳真給被告，但不是預算書云云（本院
    上更(二)卷(二)第88至89頁），而與調查局為不一之證述，然此
    距案發時間已相隔約17、18年之久，且其前揭於調查局之陳
    述亦與被告2人於調查局之自白悉相吻合，並有後載之證據
    可佐，應認同案被告乙○○於調查局之所述具有較可信之特
    別情況，該等陳述實為證明被告2人犯罪存否所必要，依刑
    事訴訟法第159條之2規定確有證據能力。
三、被告2人均抗辯其等於調查局自白之任意性，被告丙○○辯
    稱：輪流問案的調查員威脅說要幫伊扣在那裡，說別人都這
    麼說，如果照他們的方式講就可以回去云云；被告甲○○辯
    稱：調查員用誘導方式讓伊講出來，有時問題很尖銳，他說
    你是不是這樣子，伊說是，但伊要解釋他都不接受，有時伊
    講時他都不記錄云云。經查：
  (一)被告丙○○並未具體指明究係何調查員對其威脅，致本院無
    從據以傳訊相關承辦人員製作筆錄，且縱認調查員有對受訊
    問人動之以情、說之以理，予以分析本案之法律效果，亦難
    據此即認調查員係以脅迫、利誘之方式。何況其於調查局詢
    問後當日接受檢察官偵訊時不僅未提及調查員對其有脅迫或
    其有遭不當訊問情節，甚至仍自白：關於設備部分伊是委託
    乙○○製作計劃書等語（偵卷編號五卷第23頁反面），且被
    告丙○○有在詳閱筆錄內容認無疑義後，簽名於筆錄，認同
    該筆錄內容，其於調查局之陳述亦與同案被告乙○○於調查
    局之供述相符，且經調查其他證據結果，均與事實相符（詳
    後述），應認其上揭辯詞不足採信。被告丙○○於調查局之
    供述，既係出於其自由意志，並無證明力顯然過低之情形，
    認顯適當，應有證據能力。
  (二)按筆錄固應據實記載，惟筆錄之製作不可能逐字不漏予以記
    錄，若筆錄當事人意思，擇與本案事實相關者而為記錄，其
    餘無關事項未予記載，尚難指為不實。又受訊問人前後所述
    反覆或答非所問，訊問人員一一釐清，就其最後明確陳述之
    意思陳述記載，亦難指為瑕疵而不可採。本件被告甲○○並
    未明確詳敘調查員究係以何方式誘導其陳述，亦未具體表明
    筆錄何部分僅係擇要記錄而非其本意，何況其於調查局詢問
    後當日接受檢察官偵訊時不僅未提及調查員對其有誘導或其
    有遭不當訊問情節，甚至仍自白：乙○○提供的資料有整個
    明細都有完整做好給伊，第1年（即81年度）伊沒有做修改
    ，完全照他所報的金額，82年度伊有稍微修改，差幾千元等
    語（偵卷編號四卷第33至34頁），且被告甲○○有在詳閱筆
    錄內容認無疑義後，簽名於筆錄，認同該筆錄內容，其於調
    查局之陳述亦與同案被告乙○○於調查局之供述相符，且經
    調查其他證據結果，均與事實相符（詳後述），應認其上揭
    辯詞無足採信。被告甲○○於調查局之供述，既係出於其自
    由意志，並無證明力顯然過低之情形，認顯適當，應有證據
    能力。
四、本院下列所引用卷內之文書證據、證物之證據能力部分，並
    無證據證明係公務員違背法定程序所取得，且檢察官、被告
    及辯護人於本院亦均未主張排除下列文書證據、證物之證據
    能力，且迄本院言詞辯論終結前均未表示異議，本院審酌前
    揭文書證據、證物並非公務員違背法定程序所取得，亦無顯
    有不可信之情況，依刑事訴訟法第158條之4反面解釋及第15
    9條之4之規定，應認均有證據能力。
乙、實體方面
壹、有罪部分
一、訊據上訴人即被告甲○○、丙○○固供承有於上揭時間分別
    擔任屏東水利會管理師兼管理組灌溉股股長及彰化水利會灌
    溉股工程員，而承辦附表編號一、二及三、四所示工程，並
    負責編製工程預算書及單價分析表，嗣該等工程並由同案被
    告乙○○經營之得昱公司得標施作等事實，惟均矢口否認有
    圖利犯行，被告丙○○辯稱：工程預算書是向廠商訪價而自
    行設計的，雖有向乙○○詢價，但是伊製作之單價與乙○○
    提供的並不同，招標則由他人承辦，伊並不知有陪標之事云
    云；而被告甲○○辯稱：伊因專業能力不夠，所以有向乙○○及農工公司陳博士請教及蒐集相關資料，但預算書都是伊
    自己參考相關資料編製的，並無委由乙○○代為編製，而底
    價是經水利局核定，回來後密封，伊都不知道底價，亦未參
    與其後之招標、開標作業云云。惟查：
  (一)被告丙○○部分：
  1.被告丙○○自78年起擔任彰化水利會灌溉股工程員，其於81
    年、82年間因負責承辦附表編號三、四工程之規劃、設計工
    程預算書、單價分析表之業務，而有編列製作工程預算書及
    單價分析表之權限，並為其主管之事務，係依據法令從事經
    辦公用工程之公務員，此有臺灣省彰化農田水利會令函在卷
    足憑（原審卷(八)第149頁）。而公務員於工程招標程序前，
    固得向相關廠商查訪資料、詢價，再據以編列工程預算書及
    單價分析表，惟公務員辦理委託商編裂預算書、分析表，應
    依「各機關委託技術顧問機構承辦技術服務處理要點」規定
    辦理，並無公務員得私自委請廠商代擬預算書、分析表之規
    定，此有行政院公共工程委員會90年5月24日（90）工程術
    字第90019583號函在卷可稽（原審卷(六)第1至25頁）。且依
    當時有效之「機關營繕工程及購置定製變賣財物稽察條例」
    規定，就機關營繕工程及購置、定製財物之招標底價，於開
    標及比價前應嚴守祕密不得洩漏。丙○○竟委由乙○○所經
    營而從事販賣水文儀器及承攬水利工程為主要業務之得昱公
    司代為編製各該工程之預算書及單價分析表，嗣將其中工程
    項目及金額僅稍作修改後，逕即陳報上級核定底價，其並將
    稍加修改後之附表編號四東西圳工程計劃預算書底稿傳真予
    乙○○，使乙○○得以知悉該工程大致編製之價額，嗣乙○○以得昱公司及借牌而來之巨騰公司、松興公司及台禹公司
    等前來投標時，終由得昱公司得標承作等事實，業經被告丙○○於調查局詢問時供承在卷（偵卷編號五卷第3至10頁）
    ，並於偵訊時自承：關於設備部分是委託乙○○來製作計劃
    書等語（偵卷編號五卷第23頁反面）。且據同案被告乙○○
    於調查局詢問時詳為供述如何受被告丙○○委託編製附表編
    號三、四工程之預算書、分析表，嗣被告丙○○並將其中附
    表編號四之工程預算書修改後傳真予其，而其即據該工程預
    算書上所編製之價額據以擬定投標價額，並分別以巨騰公司
    、松興公司及台禹公司等名義陪同得昱公司參與投標，終由
    得昱公司得標承作等情在卷（偵卷編號一卷83年9月1日調查
    局筆錄）。並有被告丙○○編製之工程預算書影本及其修改
    後傳真予同案被告乙○○之彰化水利會東西圳進水口水位自
    動測報設施工程計畫預算書影本各乙份附卷可憑（偵卷編號
    一卷第373至379頁）。
  2.被告丙○○雖辯稱：伊在訪價過程中，除向得昱公司查訪外
    ，亦曾向國內廠商祥益實業有限公司與坦克企業有限公司（
    下稱祥益、坦克公司）查訪相關機器之功能與價格，然祥益
    公司並未實際從事生產製造，只有從日本進口機器，一套進
    口機組的單價動輒在300萬元以上，幾乎為得昱公司相同產
    品之三倍，至於坦克公司僅有生產流量計，並未製造自動傳
    訊系統，並不符合系爭工程機能之需要，且單價亦偏高，因
    此伊確已盡力查訪市場上存在的機器功能與價錢，經比較發
    現得昱公司之產品較符合所需功能及價格，故具體項目的編
    列當然較接近得昱公司所提供之報價，此係市場客觀現實所
    造成必然之結果，伊若與乙○○勾串，當可將編列之單價提
    高，不致於如附表編號三、四之工程，尚需扣除工程成本與
    施工費用，此種圖利，豈有利潤。至於伊傳真預算書給乙○○，係舊的資料，因乙○○說物價上漲及機器的功能，需調
    整單價，所以他向伊要舊的資料，伊才將去年「福馬圳」工
    程電子檔中拷貝之資料，除了將「福馬」改為「東西」外，
    傳真給乙○○云云為辯。惟經核對被告丙○○傳真予乙○○
    之東西圳工程預算書與彰化水利會之東西圳工程資料內容，
    有關該工程價格部分二份資料竟完全相同，被告丙○○竟將
    其職務上所編製而應保守秘密之附表編號四之工程預算書傳
    真予同案被告乙○○，已有未合。而被告丙○○若僅係為編
    製該工程預算書而向得昱公司乙○○詢價，其又何須於編製
    該工程預算書後，復將其職務上所應保密之該工程價額傳真
    予同案被告乙○○，使同案被告乙○○得以事先知悉該工程
    之大致底價？又被告丙○○若僅為讓乙○○知悉81年各項工
    程項目之單價，大可在電話中告知，或直接將81年福馬圳工
    程之工程預算書傳真予乙○○即可，何須將該份預算書更改
    名義為「東西圳」工程之預算書，被告丙○○此舉，實與常
    理有違。且嗣得昱公司即以此為藍本而填寫投標價額，因而
    得標承作該工程。另被告丙○○就附表編號三及四工程所編
    製之工程價額分別為72萬0800元及100萬4300元，嗣經分別
    核定底價為71萬4000元及99萬7500元，而得昱公司則分別以
    71萬1900元及98萬7000元得標，此若非被告丙○○因委由乙○○代為編製該等工程之預算書，被告丙○○並將稍加修改
    後之工程預算書傳真予乙○○，使乙○○得以事先知悉大致
    底價，據以擬定投標價格，因而使得昱公司能以如此接近底
    價之價額得標，是被告丙○○所辯僅係單純向乙○○詢價云
    云，殊無足採。並據證人乙○○於本院證稱：因伊儀器都一
    直在改良及研發，所以成本並非固定，伊工程的總利潤都是
    以原始報價的10%來估算等語（本院上更(二)卷(二)第88頁），
    顯見被告丙○○以乙○○所編製之預算書價額承包工程後，
    確有利潤，故被告丙○○以附表編號三、四之工程扣除工程
    成本與施工費用後即無利潤云云置辯，顯與事實不符。
  3.參以被告丙○○於調查局詢問時供稱：得昱公司是以經營販
    賣水文儀器及承攬水利工程為主要業務，國內很少公司有此
    能力承作此等工程，如果得昱公司投標時自己沒有找另二家
    公司陪標，工程幾乎無法發包等語（偵卷編號五卷第7頁）
    。則被告丙○○既明知當時國內少有公司有能力承作上揭工
    程，而其中得昱公司並係較有能力承作該等工程，並以若得
    昱公司未參與投標，則上揭工程當不易發包，是被告丙○○
    明知屆時得昱公司必將參與上揭工程之投標，詎其竟猶委託
    得昱公司乙○○代為編製工程預算書及單價分析表，並將稍
    加修改之工程預算書傳真予乙○○，使乙○○得以事先知悉
    大致底價，據以擬定投標價額，因而順利標得上揭工程承作
    ，此被告丙○○於調查局詢問時亦供稱：伊將工程計劃預算
    書初稿上之價額告知乙○○，是希望他以此為基準，在投標
    時對價格之拿捏較為精準，以免被其他公司標走等語（偵卷
    編號五卷第6頁反面），是被告丙○○承辦附表編號三、四
    工程時，委請得昱公司乙○○代為編製工程預算書及單價分
    析表，其顯有圖利得昱公司之意圖，至為灼然。被告丙○○
    所辯並無圖利及洩漏國防以外秘密等犯行云云，要屬推諉卸
    責之詞，殊無足取。
  (二)被告甲○○部分：
  1.被告甲○○於80年2月至82年12月間擔任屏東水利會管理師
    兼管理組灌溉股股長，其因負責承辦附表編號一、二工程之
    規劃、設計工程預算書、單價分析表之業務，而有編列製作
    工程預算書及單價分析表之權限，並為其主管之事務，係依
    據法令從事經辦公用工程之公務員，此業為被告甲○○所自
    承，並有卷附之屏東水利會工程驗收單、決算表、工程驗收
    紀錄上均蓋有被告甲○○係管理師兼灌溉股長之官戳及臺灣
    省屏東農田水利會分層負責辦事明細表在卷足憑（見外放附
    表編號一、二工程合約憑證中央補助款卷）。而公務員於工
    程招標程序前，固得向相關廠商查訪資料、詢價，再據以編
    列工程預算書及單價分析表，惟公務員辦理委託商編裂預算
    書、分析表，應依「各機關委託技術顧問機構承辦技術服務
    處理要點」規定辦理，並無公務員得私自委請廠商代擬預算
    書、分析表之規定，此有行政院公共工程委員會90年5月24
    日（90）工程術字第90019583號函在卷可稽（原審卷(六)第1
    至25頁）。被告甲○○承辦附表編號一、二等工程時，因能
    力不足，除先後於80年10月及81年9月間陪同乙○○前往隘
    寮圳及隘寮圳攔水壩工程現場勘查外，竟委由乙○○所經營
    而從事販賣水文儀器及承攬水利工程為主要業務之得昱公司
    代為編製各該工程之預算書及單價分析表，而僅將其中工程
    項目及金額僅稍作修改後，逕即陳報上級核定底價，因而使
    乙○○知悉大致底價，嗣終由得昱公司得標該等工程承作等
    事實，業經被告甲○○於調查局詢問時供承在卷（偵卷編號
    四卷第2至5頁），被告甲○○並於偵訊時自承：乙○○提供
    的資料都有整個明細，都有完整作好給我，第一年度（即91
    年度）伊對乙○○提供的資料沒有作修改，完全照他金額，
    82年度伊有稍微修改，有差幾千元等語（偵卷編號四卷第33
    頁反面至34頁）。且據同案被告乙○○於調查局詢問時供述
    如何受被告甲○○委託編製附表編號一、二工程之預算書，
    其即據該工程預算書上所編製之價額據以擬定投標價額，因
    而得標施作等情在卷，且有被告甲○○所編製之該等工程之
    預算書、單價分析表及開標紀錄表等影本附卷可稽。至嗣被
    告甲○○雖辯稱僅係向乙○○詢價作為參考等語，惟查被告
    甲○○就附表編號一、二之工程所編製之工程價額分別為94
    萬0800元及99萬7500元，嗣經分別核定底價為93萬元及99萬
    元，其中在高達93萬元之工程，得昱公司竟僅與底價相差10
    00元之92萬9000元得標，而另該99萬元之工程，則由得昱公
    司同以底價經比價得標承作，此若非被告甲○○因委由乙○○代為編製該等工程之預算書，使乙○○得以事先知悉大致
    底價，據以擬定投標價格，得昱公司又豈有可能僅以相差區
    區1000元之價額得標？是被告甲○○所辯僅係向乙○○蒐集
    資料而自行編製工程預算書云云，要屬推諉卸責之詞，自無
    足取。茲依前所述，被告甲○○承辦上述工程時本即不得委
    由廠商代為編製工程預算書及單價分析表，而乙○○經營之
    得昱公司係從事販賣水文儀器及承攬水利工程等業務，並依
    被告丙○○所述當時國內很少公司有能力承作該等工程，則
    被告甲○○當知屆時得昱公司將會參與投標，詎被告甲○○
    竟仍委由得昱公司乙○○代為編製工程預算書及單價分析表
    ，使乙○○得以事先知悉大致底價，據以擬定投標價額，因
    而順利標得上揭工程承作，此被告甲○○於調查局詢問時亦
    供稱：伊陪同乙○○到工程現場勘查，並由乙○○製作工程
    預算書明細表及相關設計圖表以供伊製作預算書報水利局核
    准之用，伊知如此作為會損及其他廠商得標之機會，但為了
    儘速做好工程才委請乙○○幫忙等語（偵卷編號四卷第3頁
    反面），是被告甲○○承辦附表編號一、二工程時，委請得
    昱公司乙○○代為編製工程預算書及單價分析表，其顯有圖
    利得昱公司之意圖甚明，被告甲○○所辯並無圖利犯行云云
    ，要屬推諉卸責之詞，殊無足取。
  (三)不法利益之計算：
    按廠商依合法程序標得工程所獲取之合理利潤，固應認為合
    法所得。然政府機關之採購案以比價方式辦理，乃藉由比價
    競爭之方式，以彰顯程序之公正，並期得以合理、公平之價
    格，瓡到節省公帑、保障品質之目的。倘以「洩漏底價」、
    「借牌圍標」之方式，標得工程，依當時有效之「機關營繕
    工程及購置定製變賣財物稽察條例」之規定，本應予以廢標
    ，自無所謂合法利益可言，故除必要之成本支出不屬所得範
    圍外，其餘部分均不能謂為合法利益或合法利潤（最高法院
    99年度台上字第1531號判決要旨可參）。被告2人明知違背
    法令，將主管事務所知悉應祕密之大致工程底價，洩漏給特
    定之乙○○，使其得以得標附表編號一至四之工程，已使公
    開比價失去競標功能，自非合法之公平競爭，足徵被告2人
    有直接圖乙○○不法利益之犯意。且上揭工程本應予廢標，
    即無所謂合法利益可言。依證人乙○○於本院審理時證稱：
    伊報價跟伊得標價格不一樣，得標的價格比較低，伊投標的
    工程利潤都是抓原始報價（即工程預算表之總價）的10%計
    算等語（本院上更(二)卷第88頁反面），故附表編號一至四工
    程之工程預算表總價共計366萬3400元，百分之十則為36萬
    6340元，扣除工程預算表總價與得標價間之差額總計4萬550
    0元，則其不法利益應32萬0840元，該利益既係以洩漏底價
    方式不法取得，既非屬合法利益，被告2人對於主管之事務
    ，明知違背法令直接圖其他私人不利益，且已獲得利益，無
    論依修正前或修正後貪污治罪條例第6條第1項第4款規定，
    均成立圖利罪。
  (四)證人乙○○嗣雖於本院翻異前詞改稱：被告2人並未委託伊
    作工程預算書，僅有詢價及報價，其僅有將其寫的報價總表
    、分表傳真給被告，但不是預算書云云，顯與上揭事證不符
    ，應認僅係迴護被告2人之詞，殊不足採。故本件事證明確
    ，被告2人犯行均堪認定，應予依法論科。
二、被告2人違反貪污治罪條例之最後連續行為均至82年間（應
    以最後行為時論處適用法條），被告2人行為時之81年7月17
    日修正施行之貪污治罪條例第6條第1項第4款之對主管事務
    直接圖利罪，嗣先後於85年10月23日、90年11月7日、98年4
    月22日修正，其構成要件由「對於主管或監督之事務，直接
    或間接圖利者」，於85年10月23日修正為「對於主管或監督
    之事務，直接或間接圖私人不法之利益者」，於90年11月7
    日修正為「對於主管或監督之事務，明知違背法令，直接或
    間接圖自己或其他私人不法利益，因而獲得利益者」，於98
    年4月22日修正為「對於主管或監督之事務，明知違背法律
    、法律授權之法規命令、職權命令、自治條例、自治規則、
    委辦規則或其他對多數不特定人民就一般事項所作對外發生
    法律效果之規定，直接或間接圖自己或其他私人不法利益，
    因而獲得利益者」，法定刑則從「5年以上有期徒刑，得併
    科新台幣1百萬元以下罰金」，於85年10月23日變更為「5年
    以上有期徒刑，得併科新台幣3千萬元以下罰金」，之後則
    均未變更，構成要件變更為「結果犯」，並均取消未遂犯之
    處罰規定。本件被告2人直接圖利乙○○已獲得不法利益，
    不論依修正前、後之規定，均該當圖利罪，對被告2人而言
    ，並無有利或不利之情形，惟就法定刑而言，依刑法第2條
    第1項規定，行為時法即81年7月17日修正公布施行之貪污治
    罪條例圖利罪之規定對被告2人較為有利，故應依該法論處
    。
三、被告2人行為後，刑法業於94年2月2日修正，於95年7月1日
    生效施行，有關本件情形：
  1.貪污治罪條例第2條、刑法第10條第2項關於公務員之定義，
    業經修正（貪污治罪條例第2條原規定：「依據法令從事公
    務之人員，犯本條例之罪者，依本條例處斷。」，於95年5
    月5日修正為：「公務員犯本條例之罪者，依本條例處斷。
    」，於同年7月1日同步施行，採與刑法相同之公務員定義）
    。修正後之身分公務員，以具有法定職務權限者為限，較諸
    舊法規定「稱公務員者，謂依法令從事於公務之人員」，其
    範圍已有限縮，應以新法規定對被告等人較為有利。然衡以
    丙○○於行為時係彰化水利會灌溉股工程員，被告甲○○行
    為時係屏東水利會管理師兼管理組灌溉股股長，均係依據法
    令從事公務之人員，且均具有法定職務權限，是不論依新法
    或舊法，被告2人均具有公務員身分。則依新舊法比較結果
    ，修正後之刑法第10條第2項及貪污治罪條例第2條規定，對
    被告2人而言，並無有利或不利之情形，依刑法第2條第1項
    前段之規定，應仍適用行為時貪污治罪條例之規定。
  2.貪污治罪條例第6條第1項第4款之主管事務直接圖利罪、刑
    法第132條第1項之公務員洩漏中華民國國防以外應祕書之消
    息罪，其等法定本刑中關於罰金之規定，因刑法第33條第5
    款業經修正，罰金最低額由銀元1元提高為新台幣1000元以
    上，並以百元為單位，經新、舊法比較，應以行為時之刑法
    第33條第5款規定有利於被告2人。
  3.刑法第55條牽連犯、第56條連續犯之規定均經刪除，牽連犯
    及連續犯規定經刪除後，方法、結果行為及數行為均將論以
    數罪，併合處罰，並非較有利於被告2人，是依修正後刑法
    第2條第1項規定，比較新舊法結果，仍應適用較有利被告2
    人行為時之法律即舊法論以牽連犯、連續犯。
  4.褫奪公權為刑事實體法從刑，刑法第34條第1款規定甚明，
    因從刑應附隨於主刑，不生輕重比較問題（最高法院87年度
    台上字第466號判決參照）。
  5.綜上比較結果，並本於統一性及整體性原則，修正前刑法之
    規定較有利於被告2人，爰一體適用修正前之刑法及行為時
    之81年7月17日修正公布施行之貪污治罪條例予以論處。
四、被告丙○○洩漏職務上應保守秘密之國防以外應秘密之消息
    ，核此所為，係犯修正前刑法第132條第1項之公務員洩漏國
    防以外之秘密罪。另核被告2人所為，均係犯81年7月17日修
    正之貪污治罪條例第6條第1項第4款之圖利罪。被告2人先後
    圖利犯行，時間緊接，手段相似，觸犯構成要件相同之罪名
    ，顯均係基於概括犯意反覆為之，均應依連續犯規定論以一
    罪，並均加重其刑。被告丙○○所犯上揭2罪間，有方法結
    果之牽連關係，屬牽連犯，應從一重之圖利罪處斷。至公訴
    人雖未就被告丙○○洩漏國防以外秘密犯行提起公訴，惟被
    告丙○○此部分犯行與公訴人起訴之圖利犯行部分，具有牽
    連犯之裁判上一罪關係，基於審判不可分原則，本院自得併
    予審理。而被告甲○○、丙○○均曾於偵查中自白犯行，應
    依81年7月17日修正之貪污治罪條例第8條規定均減輕其刑，
    以啟自新。
五、原審就被告2人上述犯行部分，未詳加調查，細心勾稽，徒
    以被告丙○○及甲○○嗣後否認委由乙○○代為編製工程預
    算書及單價分析表，且其等負責之工程，在承辦單位首長審
    查工程預算書後，均依規定陳報水利局審核並加以密封，於
    開標時由監標人員拆封公開宣布底價，並無人得洩露底價，
    因認被告丙○○及甲○○並無洩露底價而圖利得昱公司，而
    為被告丙○○及甲○○無罪之諭知，實有未當，檢察官上訴
    指摘即此，非無理由，則原判決關於被告丙○○及甲○○部
    分既有可議之處，自應由本院將原判決關於被告丙○○及甲○○部分予以撤銷。爰審酌被告丙○○及甲○○前無不良素
    行，犯罪之動機、目的、手段，依據法令從事公務之人員，
    竟不思奉公守法，黽勉厲行，而以前揭不正方法圖利廠商共
    計32萬0840元之不法利益，因而所致生之危害，影響公務員
    之形象，然犯罪後均曾於偵查中自白犯行等一切情狀，均各
    量處有期徒刑3年，並諭知褫奪公權2年。
六、公訴意旨另略以：被告丙○○及甲○○明知乙○○參與上揭
    工程投標時，除以其經營之得昱公司參與投標外，另並以台
    禹、儀全、松興、巨騰等公司其中之二家公司名義參與陪標
    ，使表面上合於三家以上公司競標之規定，實際上僅由得昱
    一家投標，每次均使得昱公司能順利得標，因認被告2人此
    部分亦涉有對於主管或監督之事務直接圖利他人犯行云云。
    查被告2人雖負責上揭工程預算書及單價分析表之編製，然
    被告2人將所編製之工程預算書及單價分析表陳送該水利會
    會長核定底價後，轉陳水利局審核據以確定底價，其等既未
    參與該等工程底價之核定，已難認被告2人事先知悉底價或
    洩漏底價。且被告2人並未參與上述工程之招標、開標業務
    ，自不負責審核參與投標廠商之資格、決定開標程序之進行
    ，及由何廠商得標等事務。且該等工程係以通訊投標方式為
    之，並於開標當日始行當眾啟封標單，自無從事先知悉實際
    投標廠商，而縱乙○○除以得昱公司名義參與投標外，另以
    其他公司名義陪標，亦非被告2人所得審核而決定是否廢標
    ，是上揭工程之招標及開標作業既非被告2人主管或監督之
    事務，乙○○是否涉有綁標或圍標之情事，亦非被告2人所
    得知悉，其2人自無對於主管或監督之事務直接圖利得昱公
    司或乙○○之可言。況公訴意旨並未具體指訴該等主管系爭
    工程招標業務之承辦人如何圖利得昱公司乙○○，被告2人
    又從何與該負責承辦招標業務之人員，藉系爭工程招標過程
    中共同圖利得昱公司乙○○，是被告2人就此所辯並無於該
    等工程投標過程圖利得昱公司等語，實非無據。應認被告2
    人此部分犯行尚屬不能證明，惟公訴人認此部份與被告2人
    揭圖利罪之部分犯行，為實質上一罪，自不另為無罪之諭知
    。
據上論斷，應依刑事訴訟法第369條第1項前段、第364條、第299
條第1項前段，81年7月17日修正之貪污治罪條例第6條第1項第4
款、第8條、第16條，刑法第11條前段、第2條第1項、修正前刑
法第56條、第132條第1項、第55條、第37條第2項，判決如主文
。
本案經檢察官柯麗鈴到庭執行職務。
中    華    民    國    99    年    8     月    31    日
                  刑事第二庭審判長法  官  洪光燦
                                  法  官  李麗玲
                                  法  官  林恆吉
以上正本證明與原本無異。
如不服本判決，應於收受送達後10日內向本院提出上訴書狀，其
未敘述上訴之理由者並得於提起上訴後10日內向本院補提理由書
（均須按他造當事人之人數附繕本）「切勿逕送上級法院」。
                                  書記官  陳盈璇
中    華    民    國    99    年    9     月    3     日
附錄：本案論罪科刑法條全文
81年7月17日修正之貪污治罪條例第6條第1項第4款：
有左列行為之一者，處5年以上有期徒刑，得併科新臺幣1百萬元
以下罰金：
四  對於主管或監督之事務，直接或間接圖利者。
附表：
┌─┬───┬──┬───────┬───────┬────┬───┬────┬────┐
│編│採  購│時間│工  程  名  稱│工程預算表總價│核定底價│得標價│投標廠商│得標廠商│
│號│單  位│    │              │編製人/設計人 │        │      │        │        │
├─┼───┼──┼───────┼───────┼────┼───┼────┼────┤
│１│屏東水│年│隘寮圳水壩閘門│940,800元     │930,000 │929,00│巨騰公司│得昱公司│
│  │利會  │１月│及各支線水位自│甲○○        │元      │0元   │得昱公司│        │
│  │      │    │動測報系統設施│              │        │      │松興公司│        │
├─┼───┼──┼───────┼───────┼────┼───┼────┼────┤
│２│〞    │年│隘寮圳水位自動│997,500元     │990,000 │990,00│松興公司│得昱公司│
│  │      │３月│測報系統設施  │甲○○        │元      │0元(經│得昱公司│        │
│  │      │    │              │              │        │減價) │儀全公司│        │
├─┼───┼──┼───────┼───────┼────┼───┼────┼────┤
│３│彰化水│年│福馬圳進水口水│720,800元     │714,000 │711,90│得昱公司│得昱公司│
│  │利會  │月│位自動測報工程│丙○○        │元      │0元   │松興公司│        │
│  │      │    │              │              │        │      │巨騰公司│        │
├─┼───┼──┼───────┼───────┼────┼───┼────┼────┤
│４│〞    │年│東西圳進水口水│1,004,300元   │997,500 │987,00│巨騰公司│得昱公司│
│  │      │月│位自動測報工程│丙○○        │元      │0元   │雍聯公司│        │
│  │      │    │              │              │        │      │台禹公司│        │
│  │      │    │              │              │        │      │得昱公司│        │
└─┴───┴──┴───────┴───────┴────┴───┴────┴────┘

司法院資訊處製作；財團法人民間司法改革基金會備份。
